最高法院民事判決　　　　　　　　　　　　　　　八十六年度台上字第二一四三號
　　上　 訴　 人　乙　○
　　被　上訴　人　福壽園興業有限公司
　　兼法定代理人　甲○○
右當事人間請求返還借款事件，上訴人對於中華民國八十五年八月六日台灣高等法院
第二審判決（八十五年度上字第五三○號），提起上訴，本院判決如左：
    主  文
上訴駁回。
第三審訴訟費用由上訴人負擔。
    理  由
本件上訴人主張：被上訴人福壽園興業有限公司（下稱福壽園公司）於民國八十年三
月二十一日、八十一年八月二十五日以伊及訴外人即伊配偶葛王玉英所提供之十五筆
土地，持向訴外人台灣人壽保險股份有限公司（下稱台壽公司）抵押借款計新台幣（
下同）七千零四十萬元，並由被上訴人甲○○任連帶保證人。詎福壽園公司自八十三
年四月起即未償付借款利息，迭經台壽公司函催將拍賣抵押土地抵償，伊乃本於法律
上利害關係之第三人，於八十三年七月十八日代福壽園公司清償利息六十二萬二千二
百零九元。嗣後屢催被上訴人償還上開代償款項，均未獲置理等情，爰依民法第三百
十二條之規定，求為命被上訴人如數連帶給付並加給法定遲延利息之判決。
被上訴人則以：甲○○、上訴人及其配偶葛王玉英，均為福壽園公司之股東，七十五
年間上訴人為開發其夫妻共同所有之私立國榮公墓，以福壽園公司名義向訴外人台灣
土地銀行抵押借款二千三百萬元。八十年三月間，兩造又為共同建造國榮墓園觀音殿
納骨塔，向台壽公司抵押借款計七千零四十萬元。第一筆借款二千三百萬元，除用以
清償台灣土地銀行之貸款及利息外，餘則開發上訴人所有國榮公墓；第二筆借款四千
七百萬元，除第一期撥款匯入上訴人在第一商業銀行帳戶外，其餘撥款則用以支付開
發上訴人所有國榮公墓建設工程款。故向台壽公司貸款者實為上訴人，伊僅係出名而
已，上訴人應非利害關係之第三人等語，資為抗辯。
原審斟酌全辯論意旨及調查證據之結果，以：上訴人主張福壽園公司持伊夫妻所有之
十五筆土地，向台壽公司抵押借款計七千零四十萬元，並由甲○○任連帶保證人。福
壽園公司自八十三年四月起即未償付借款利息，迭經台壽公司函催將拍賣抵押土地抵
償，伊乃於八十三年七月十八日清償六十二萬二千二百零九元，惟被上訴人迄未償還
該款項之事實，有借款申請書及供擔保之土地地號、面積明細表、台壽公司財務部通
知書、台壽公司存證信函、支票、支出證明單、上訴人委請律師所發之存證信函及掛
號郵件收件回執、他項權利證明書、抵押權設定契約書等件為證，固堪信為真實。惟
查民法就共同債務人之清償代位已為列舉規定，如民法第二百八十一條第二項之連帶
債務人、第七百四十九條之共同保證人、第一千一百五十三條之共同繼承人等，故同
法第三百十二條所指就債之履行有利害關係之第三人，不應包括共同債務人在內。上
訴人係本件抵押借款之物上保證人及連帶保證人，業經借款當時台壽公司之放款科長
劉守東及承辦該貸款之人員陳寶琴在刑事法院結證屬實，有訊問筆錄可憑，並經向台
壽公司查明無訛，有台壽公司覆函足稽；參以上訴人除提供土地設定抵押權作為借款
之擔保外，尚與被上訴人共同簽發本票二紙及簽立借款約定書二份交台壽公司收執，
為上訴人所不爭，依土地登記簿謄本及抵押權設定契約書、他項權利證明書所載，上
訴人在抵押權設定中，除為義務人外，尚兼為連帶債務人，是其並非單純提供擔保物
之物上保證人，實兼有連帶保證人及物上保證人雙重身分，自堪認定。台壽公司上開
函件說明欄第二項載稱：本件借款之主債務人為福壽園公司，上訴人則為物上保證人
及連帶保證人云云，故台壽公司覆函又稱上訴人為共同發票人，及於抵押權設定登記
時，登記其為債務人，乃係為確保債權便於追償，依一般金融行庫慣例而為，對於上
訴人兼有連帶保證人之身分，應不生影響。至福壽園公司持向台壽公司申請貸款之借
款申請書，未記載上訴人為連帶保證人，及台壽公司同意貸款之董事會議事錄，保證
人未包括上訴人在內，固有借款申請書及台壽公司董事會議事錄在卷可憑，但借款申
請書僅係福壽園公司向台壽公司申請貸款所提出之文件，仍有待台壽公司之認可；而
上訴人在台壽公司董事會認可後，簽發本票，並簽立借款約定書交予該公司收執，衡
情上訴人若僅係單純提供擔保物之物上保證人，自無再有簽發本票及簽立借款約定書
之舉。故借款申請書及台壽公司董事會議事錄之記載，不足資為認定上訴人並非連帶
保證人之依據，上訴人據以主張其係單純提供擔保物之物上保證人，要非可採。再貸
款承辦人員徐彩萍在刑事法院固證稱：上訴人在抵押權設定契約書上蓋章時，該契約
書係屬空白等語，惟徐彩萍同時亦證稱上訴人同意擔任連帶保證人，有該刑事訊問筆
錄可憑；另一承辦人陳寶琴亦為相同之證言。是上訴人縱在空白之抵押權設定契約書
蓋章，亦係基於物上保證人及連帶保證人之雙重身分而為。上訴人僅憑其在抵押權設
定契約書蓋章時，該契約書係屬空白，主張其係以單純提供擔保物之意思而在其上蓋
章云云，委無可採。上訴人既簽發本票，又簽立借款約定書交台壽公司收執，顯已對
台壽公司明示負有全部給付之責任，核與連帶債務之成立要件，自無不符，亦不得以
其未「明示」而推翻前開所為上訴人兼連帶保證人之認定。上訴人既非單純提供擔保
物之物上保證人，而係兼有共同債務人之連帶保證人身分，揆之上開說明，即非民法
第三百十二條所指就債之履行有利害關係之第三人。從而上訴人依民法第三百十二條
之規定，請求被上訴人連帶給付其清償系爭借款利息六十二萬二千二百零九元及其法
定遲延利息，洵屬無據，不應准許，為其心證之所由得。並說明對兩造其餘攻擊防禦
方法之取捨意見，因而維持第一審所為上訴人敗訴判決，駁回其上訴，經核於法洵無
違誤。上訴論旨，徒就原審取捨證據、認定事實之職權行使，指摘原判決不當，聲明
廢棄，不能認為有理由。至上訴人上訴於本院後，始提出之台壽公司八十五年九月十
三日函、八十五年十月一日存證信函、上訴人八十五年十二月十三日刑事告訴狀等，
核屬新證據，依民事訴訟法第四百七十六條第一項規定，本院無從審酌，併此明。
據上論結，本件上訴為無理由。依民事訴訟法第四百八十一條、第四百四十九條第一
項、第七十八條，判決如主文。
中      華      民      國    八十六    年      七      月      四      日
                              最高法院民事第六庭
                                  審判長法官  吳  啟  賓
                                        法官  洪  根  樹
                                        法官  謝  正  勝
                                        法官  劉  福  來
                                        法官  黃  熙  嫣
      右正本證明與原本無異
                                              書  記  官
中      華      民      國    八十六    年      七      月     十七     日
